臺灣屏東地方法院民事判決　　　　　　　96年度簡上字第15號
上　訴　人
即附帶被上
訴人　　　　丁○○
被 上 訴人
即附帶上訴
人　　　　　乙○○
被上訴人　　丙○○
上列當事人間請求返還寄託款事件，上訴人對於中華民國95年11
月21日本院潮州簡易庭95年度潮簡字第374 號第一審判決提起上
訴，附帶上訴人為附帶上訴且為訴之追加部分，本院於96年9 月
17日言詞辯論終結，判決如下：
    主  文
原判決關於駁回附帶上訴人後開第二項之訴部分暨訴訟費用之裁
判均廢棄。
上訴人應給付附帶上訴人新臺幣壹萬肆仟柒佰伍拾伍元。
上訴人應再給付附帶上訴人新臺幣壹萬肆仟柒佰伍拾肆元。
上訴駁回。
第一審訴訟費用百分之九十由上訴人負擔，餘由被上訴人負擔；
第二審、附帶上訴及追加之訴訴訟費用由上訴人負擔。
    事實及理由
壹、程序事項：
  (一)按被上訴人於言詞辯論終結前，得為附帶上訴，且附帶上訴
    ，雖在被上訴人之上訴期間已滿，亦得為之，民事訴訟法第
    460 條第1 項前段、第2 項分別定有明文。又上開規定於簡
    易程序第一審判決之上訴程序準用之，同法第436 條之1 第
    3 項亦規定甚明。附帶上訴人於原審起訴請求上訴人應給付
    附帶上訴人新臺幣（下同）73,773元，經原審判決上訴人應
    給付59,018元，駁回其餘請求，上訴人就其敗訴部分不服提
    起上訴，附帶上訴人於本院訴訟進行中就其敗訴部分，亦提
    起附帶上訴，有準備程序筆錄可按，經核與前揭規定相符，
    應予准許。
  (二)次按訴之變更或追加，非經他造同意，不得為之。但擴張應
    受判決事項之聲請者，不在此限，民事訴訟法第466 條第1
    項定有明文。上開規定於簡易程序第一審判決之上訴程序準
    用之，同法第436 條之1 第3 項亦定有明文。附帶上訴人以
    上訴人受附帶上訴人、被上訴人及其被繼承人王安輪委託保
    管款項236,072 元，原應由4 人均分，嗣王安輪死亡後，其
    應分得59,018元，因訴外人王雪鴦、被上訴人拋棄繼承，王
    安輪遺產應由附帶上訴人及上訴人均分，則上訴人所保管款
    項附帶上訴人應分得88,527元，然於原審僅請求73,773元，
    爰於本院追加上訴人應再給付附帶上訴人14,754元，經核與
    前開規定相符，亦應准許。
貳、實體部分：
一、附帶上訴人主張：
  (一)訴外人即兩造之姐妹王雪鴦前以其名下所有坐落於屏東縣潮
    州鎮○○段333-1 地號、同段334-38地號土地（下稱333-1
    、334-38地號土地）、同段702 地號土地所有權應有部分2/
    3 （下稱702 地號土地）及門牌號碼屏東縣潮州鎮○○路11
    號祖厝1 棟（下稱系爭房屋）為擔保，向訴外人陳素英借款
    2,000,000 元。嗣因王雪鴦無力償還，陳素英追討甚急，兩
    造之父親王安輪與兩造及王雪鴦商議後，遂於民國93年1 月
    7 日將5 人共有坐落屏東縣潮州鎮○○段605 、606 、607
    地號土地（下稱605 、606 、607 地號土地）及土地上之地
    上物出售，得款3,129,497 元，用以清償王雪鴦上開所積欠
    之債務共2,054,000 元。然上訴人於出售上開605 、606 、
    607 地號時，向附帶上訴人、被上訴人及訴外人王安輪表示
    上開售地款項由其代為管理，於清償上開王雪鴦之債務及支
    付仲介費、稅賦、代書費等費用後，剩餘款項即行歸還，故
    上開售地款項乃暫由上訴人保管。
  (二)嗣王安輪於93年3 月13日死亡，上開售地款項於清償王雪鴦
    債務、出售土地必要費用及辦理王安輪之後事費用後，尚餘
    236,072 元。而王雪鴦出售前開土地應分得價款因清償其對
    於陳素英債務尚有不足，不足部分另由其餘共有人分得價金
    中部分清償，故王雪鴦對於剩餘款項已無權利，故剩餘款項
    236,072 元應分成4 份，由兩造及王安輪各分得59,018 元
    ，王安輪應分得之59,018元，於其死亡後，因被上訴人、訴
    外人王雪鴦就王安輪前已遺產拋棄繼承在案，前開金額應由
    附帶上訴人及上訴人均分，則附帶上訴人應分得88,527元，
    為此訴請上訴人應給付附帶上訴人73,773元。原審判決上訴
    人應給付附帶上訴人59,018元，駁回其餘之請求。上訴人就
    其敗訴部分不服提起上訴，附帶上訴人於本院訴訟進行中就
    其敗訴部分亦提起附帶上訴，並追加上訴人應再給付被上訴
    人14,754元。對於附帶上訴及追加部分於本院聲明：1.原判
    決不利上訴人部分廢棄。2.上開廢棄部分，上訴人應給付附
    帶上訴人14,755元。3.上訴人應再給付附帶上訴人14,754元
    ；對於上訴人上訴部分則答辯聲明：上訴駁回。
二、被上訴人主張：
  (一)除引用附帶上訴人(一)部分陳述外，並主張王安輪於93年3 月
    13日死亡，售地款項於清償王雪鴦債務、出售土地必要費用
    及辦理王安輪之後事費用後，尚餘236,072 元。又訴外人王
    雪鴦出售605 、606 、607 地號土地應分得價款因清償其對
    於陳素英債務尚有不足，不足部分另由其餘共有人分得價金
    中部分清償，故王雪鴦對於剩餘款項已無權利，故剩餘款項
    236,072 元應分成4 份，因其父親王安輪已死亡，其應分得
    59,018元應由兩造均分。為此訴請上訴人應給付被上訴人73
    ,773元等語。原審判決上訴人應給付被上訴人59,018元，駁
    回其餘之請求。並於本院聲明：上訴駁回。
三、上訴人則以：
  (一)附帶上訴人及被上訴人所謂之寄託款，係訴外人即兩造之父
    親王安輪生前委託上訴人保管，並非遺產，亦非附帶上訴人
    及被上訴人所寄託，故無返還之事。上訴人保管之款項，係
    由王安輪主導，出售兩造母親之遺產後所得3,129,497 元，
    分成5 份由王安輪、兩造及訴外人王雪鴦各分得約625,000
    元。其中兩造及王雪鴦分得部分，換得333-1 、334-38地號
    土地，每人取得價值約800,000 元之土地，而王安輪則分得
    583,390 元，價金餘款並委託上訴人保管，王安輪表示此款
    項日後需為兩造之母及王家先靈遺骨撿骨墳墓之用途，兩造
    及王雪鴦均無異議。嗣王安輪不幸辭世，即用該餘款辦理其
    喪事，剩餘款項236,072 元，經兩造及王雪鴦口頭同意，由
    上訴人繼續保管，日後為兩造之母及王家先靈撿骨墳墓之用
    。倘前開款項應予分配，上訴人於95年11月22日另行支出地
    價稅3,251 元，及因整地交付附帶上訴人60,000元整地款，
    附帶上訴人實際僅支出53,000元，餘7,000 元及上開已繳交
    地價費亦應於前開款項中扣除。附帶上訴人及被上訴人請求
    返還前開寄託款，顯無理由等語，資為抗辯。就其上訴部分
    於本院聲明：1.原判決不利於上訴人部分廢棄。2.上開廢棄
    部分被上訴人第一審之訴及假執行聲請均駁回；就附帶上訴
    部分答辯聲明：附帶上訴駁回。
四、查訴外人即兩造之姐妹王雪鴦前以其名下所有333-1 地號、
    334-38地號土地、同段702 地號土地所有權應有部分3 分2
    及系爭房屋為擔保，向訴外人陳素英借款2,000,000 元。嗣
    因王雪鴦無力償還，兩造之父王安輪與兩造及王雪鴦商議後
    ，遂於93年1 月7 日將5 人共有605 、606 、607 地號土地
    及土地上之地上物出售，得款3,129,497 元，用以清償王雪
    鴦上開所積欠之債務共2,054,000 元。嗣王安輪於93年3 月
    13日死亡，被上訴人及訴外人王雪鴦拋棄繼承之事實，有買
    賣契約書、協議書、土地登記謄本、土地議動索引、本院90
    3 年6 月21日屏院高少家慧字第0930010274號函在卷可稽，
    復為兩造所不爭執。是本件本院所應審究者為：(一)附帶上訴
    人、被上訴人與訴外人王安輪、王雪鴦是否有共同委託上訴
    人代為處理出售605 、606 、607 地號土地及土地上之地上
    物事務並清償王雪鴦積欠訴外人陳素英之債務？(二)前開出售
    款項於清償陳素英債務後剩餘款項屬何人所有？(三)前開委任
    關係是否業經終止？(四)附帶上訴人、被上訴人各得向上訴人
    請求款項為何？經查：
  (一)有關附帶上訴人、被上訴人與訴外人王安輪、王雪鴦是否有
    共同委託上訴人代為處理出售605 、606 、607 地號土地及
    土地上之地上物事務並清償王雪鴦積欠訴外人陳素英之債務
    部分：
  1.稱委任者，謂當事人約定，一方委託他方處理事務，他方允
    為處理之契約，民法第528 條定有明文。
  2.證人即辦理本件出售及清償事務之代書甲○○於本院證稱：
    「（本件買賣價金如何交付？）是在我的事務所交付，當時
    上訴人丁○○、被上訴人乙○○都有在場，當初他們姊妹有
    取得共識，由上訴人丁○○收錢及保管，賣這三筆土地是要
    處理王雪鴦的債務，剩下的部分由上訴人丁○○負責保管，
    接著他們父親就過世了，因為這三筆土地上面有抵押權人設
    定，債務人就是王雪鴦，所以在交付買賣價金時，同時通知
    債權人到場清償，並塗銷抵押權登記，剩下的錢就由上訴人
    丁○○保管，當時出賣人都同意由上訴人丁○○負責收取價
    款並且處理王雪鴦的債務，收取價款時我有印象上訴人丁○
    ○有到場，被上訴人乙○○、被上訴人丙○○、訴外人王雪
    鴦應該都有到場。」等語（見本院卷第95頁），足見附帶上
    訴人、被上訴人、訴外人王安輪、王雪鴦確有共同委任上訴
    人代為處理出售605 、606 、607 地號土地及土地上之地上
    物事務並清償王雪鴦積欠訴外人陳素英之債務，應堪認定。
  (二)有關前開出售款項於清償陳素英債務後剩餘款項屬何人所有
    部分：
  1.證人甲○○於本院證述：「（清償債務之後，為何沒有把剩
    下來的錢分配給其他人？）我不知道。」「（當時有無聽到
    出賣人說剩下的錢要給誰？）沒有。」「（你在處理本件買
    賣過程中，有無聽說賣土地的錢清償王雪鴦的債務後，王雪
    鴦對於剩下的價金是否仍有權利？）應該有提到，我有聽到
    他們姊妹之間有說到因為王雪鴦的負債，姊妹和父親等於是
    幫他清償，因為他父親來委託時有說是要處理王雪鴦的債務
    ，王雪鴦的債務已經超過他對土地持分，照理講他對於剩餘
    的款項是沒有權利，而且在這過程當中王雪鴦配合的程度非
    常的高，從處理的過程來看，他也認為他對於剩餘款項沒有
    權利，只要能夠解決他的債務就可以了。」等語（見本院卷
    第96頁），復於本院證稱：「（認諾書是否在你事務所簽的
    ？）是的。」「（當初為何簽立此份認諾書？）因為姊妹要
    處理王雪鴦的債務問題，王雪鴦為祖厝登記名義人，而祖厝
    坐落的土地興美段333-1 、334-38地號和另外一筆土地702
    地號拿去抵押，祖厝沒有辦理保存登記，當時為了處理王雪
    鴦的債務，所以要求王雪鴦必須把他名下的財產登記給他們
    姊妹，當時他們父親已經不想要登記財產，所以沒有登記他
    父親的名字。」「（為何登記的應有部分不同？）因為當時
    有要預留一份財產給王雪鴦，當時王雪鴦仍住在祖厝，是基
    於姊妹的情義。」「（既然這樣為何當時簽寫認諾書時未將
    王雪鴦的名義及應分得的部分記載在認諾書內？）因為王雪
    鴦的債務問題造成他父親和姊妹們必須處理財產來清償他的
    債務，所以王雪鴦也不敢爭取還要保有一份，但當時他們姊
    妹感情很好，而且王雪鴦也有在祭拜祖先，姊妹們有表示如
    果王雪鴦仍繼續在外舉債，對於保留的那份將予取消。」「
    （上次庭訊時為何有關於認諾書的陳述與今日陳述不同？）
    因為事情發生有一段時間了，所以記憶上不是很清楚，而且
    他們有辦理繼承登記，所以我把兩者時間混淆，後來我回去
    再做查證，才發現該認諾書是在處理債務時所做的。」等語
    （見本院卷第103 、104 頁），參以買賣契約書內容所示，
    605 、606 、607 地號土地及土地上之地上物出售價金為3,
    129,497 元，前開土地及地上物附帶上訴人、被上訴人、上
    訴人、訴外人王安輪、王雪鴦應有權益各1/5 ，換算後每人
    應分得價金約為625,900 元，而其等出售前開土地及地上物
    目的即為清償王雪鴦對陳素英2,000,000 元債務以觀，顯然
    王雪鴦分得金額仍不足清償其債務，而須由其他共有人分得
    之款項代其清償，則證人甲○○前開證詞應與事實相符而足
    採信，足徵出售605 、606 、607 地號土地及土地上之地上
    物價金於清償王雪鴦積欠訴外人陳素英之債務後剩餘款項，
    應為兩造及王安輪所共有，權益各為1/4 ，應堪認定。
  2.至於因清償王雪鴦之債務後，取回之333-1 、334-38、702
    地號土地原亦由4 人所有，又依證人甲○○前開證述內容可
    知，王安輪當時年事已高，不願再行分配，乃授權由兩造處
    理，而兩造基於姐妹之情誼，仍將前開土地分成4 分，由姐
    妹4 人各分得1 分，惟畏於王雪鴦前此曾積欠他人債務，乃
    將其權益暫時登記在附帶上訴人名下。上訴人辯稱出售前開
    土地及地上物後所餘款項均由王安輪分得，兩造及王雪鴦另
    分得土地及祖厝，應無足採。
  (三)有關前開委任關係是否業經消滅部分：
  1.按委任關係於委任事務之處理完畢後即行消滅。
  2.附帶上訴人、被上訴人、訴外人王安輪、王雪鴦有共同委託
    丁○○代為處理出售605 、606 、607 地號土地及土地上之
    地上物事務並清償王雪鴦積欠訴外人陳素英之債務已如前述
    ，而上訴人於取得買賣價金並支付必要費用後，並已清償王
    雪鴦積欠陳素英之債務，又為兩造不爭執，則其等間之委任
    事務已處理完畢，應認其等間之委任關係業經消滅。
  (四)有關附帶上訴人、被上訴人各得向上訴人請求款項為何部分
    ：
  1.按受任人因處理委任事務，所收取之金錢、物品及孳息，應
    交付於委任人，民法第541 條第1 項定有明文。
  2.出售605 、606 、607 地號土地及土地上之地上物價款於支
    出買賣必要費用及清償王雪鴦積欠訴外人陳素英之債務後剩
    餘款項屬附帶上訴人、被上訴人、上訴人、訴外人王安輪所
    有已據前述，嗣王安輪死亡後，被上訴人及訴外人王雪鴦均
    對其遺產拋棄繼承，對於王安輪之財產無繼承之權利，另扣
    除兩造同意支出之王安輪喪葬費用、333 之1 、334-38地號
    土地93、94年度地價稅後剩餘款項236,072 元，復為兩造不
    爭執，則236,072 元應分成4 等分，而為59,018元，王安輪
    應分得部分59,018元則由附帶上訴人及上訴人均分，則兩造
    於委任關係消滅後，附帶上訴人得向上訴人請求金額為88,5
    27元，被上訴人得向上訴人請求之金額為59,018元。
  3.證人吳傳廣雖曾於原審證述：有聽聞兩造父親表示買土地價
    金，於撿完兩造母親的骨後再平分給兩造，但對於賣土地之
    前去贖回另筆土地乙節卻供稱不太了解等語（見原審卷第35
    至36頁），證人王雪鴦則於原審證稱：附帶上訴人及被上訴
    人有同意剩下的錢做墓地等語（見原審卷第32頁）。然查土
    地賣得價金於清償訴外人王雪鴦債務後，屬兩造及兩造父親
    王安輪共有已如前述，而附帶上訴人及被上訴人均否認有同
    意此事，參之王安輪於售地之後回贖之土地已無意願再行分
    配及處理等情以觀，證人前開證述內容顯與事實不符，尚難
    為上訴人抗辯附帶上訴人及被上訴人同意將剩餘價金用作撿
    骨及做墓地使用，上訴人前開辯解，尚無足採。
  4.雖上訴人抗辯333 之1 、334-38地號土地95年度地價稅3,25
    1 元應從所保管之款項中扣除等語。惟前開土地非屬委託處
    理前開事務範圍，所生之費用當非屬處理委任事務所生之必
    要費用，上訴人主張該地價稅亦應自所保管之款項中扣除，
    尚屬無據。
  5.另上訴人抗辯前此曾經交付附帶上訴人60,000元整地費用，
    扣除實際支出53,000元後，餘款7,000 元，亦應返還等語。
    然查，此部分屬上訴人對於附帶上訴人之金錢返還請求權，
    與附帶上訴人、被上訴人請求其返還因處理委任事務所收取
    之金錢基礎不同，應由其另案解決，併此敘明。
五、綜上所陳，兩造於委任關係消滅後，附帶上訴人得向上訴人
    請求金額為88,527元，被上訴人得向上訴人請求之金額為59
    ,018 元 ，原審就附帶上訴人請求73,773元部分，判決上訴
    人應給付59,018元，駁回其餘之請求，附帶上訴人上訴指摘
    原判決此部分不當，請求上訴人再給付14,755元（73,773－
    59,018=14,755） ，為有理由，應由本院廢棄此部分，並改
    判命上訴人給付附帶上訴人14,755元。另附帶上訴人於本院
    追加請求上訴人再給付14,754元金額，亦有理由，應予准許
    。原審就附帶上訴人請求部分為上訴人敗訴之判決部分，尚
    無違誤，上訴人此部分之上訴無理由，應予駁回。至於被上
    訴人部分，原審判決判決上訴人敗訴部分，亦無違誤，上訴
    意旨指摘原判決不當，求予廢棄改判，亦無理由，應駁回其
    上訴。
六、本件事證已臻明確，兩造其餘之攻擊防禦方法及所提之證據
    ，經審酌後認均無礙判決之結果，爰不予一一論述，附此敘
    明。
據上論結，本件附帶上訴人之附帶上訴及追加之訴，均為有理由
，上訴人之上訴為無理由，依民事訴訟法第436 條之1 第3 項、
第450 條、第449 條第1 項、第79條，判決如主文。
中　　華　　民　　國　　96　　年　　10　　月　　1 　　日
                  民事第一庭    審判長法　官　徐美麗
                                      法  官  潘  快
                                      法  官  邱玉汝
正本係照原本作成。
不得上訴。
中　　華　　民　　國　　96　　年　　10　　月　　3 　　日
      　　　　　　　　　　　　　　　　書記官  魏慧夷
